【裁判字號】    95,交聲,278
【裁判日期】    951114
【裁判案由】    違反道路交通管理處罰條例聲明異議
【裁判全文】
臺灣新竹地方法院交通事件裁定          95年度交聲字第278號
移送機關即
原處分機關  交通部公路總局新竹區監理所
異  議  人
即受處分人  國華通運股份有限公司
法定代理人  丙○○
上列異議人即受處分人因違反道路交通管理處罰條例案件，對於
交通部公路局新竹區監理所民國95年9月4日所為之裁決書（竹監
營三字第裁50─E00000000號），聲明異議，本院裁定如下：
    主  文
原處分撤銷。
國華通運股份有限公司汽車所有人，汽車裝載貨物超過核定之總
聯結重量，處罰鍰新臺幣壹萬肆仟元，並記汽車違規記錄壹次。
    理  由
一、原處分機關交通部公路總局新竹區監理所裁決理由，係以異
    議人即受處分人國華通運股份有限公司（下簡稱國華公司）
    司機乙○○於民國95年7月10日15時4分許，駕駛受處分人所
    有之車號187-HD號營業貨運曳引車，行經新竹縣湖口鄉○○
    路前，為新竹縣警察局保安隊員警甲○○攔檢，並以上述曳
    引車有違反道路交通管理處罰條例第29條之2第3項汽車裝載
    貨物超過核定之總重量規定之行為掣單舉發，嗣受處分人於
    舉發單所載應到案時間內到站向原處分機關提出申訴，經原
    處分機關函請舉發單位調查結果，仍認有前開違規行為，原
    處分機關乃於95年9月4日依據前開道路交通管理處罰條例之
    規定，對受處分人處以新臺幣（下同）16,000元罰鍰。
二、聲明異議意旨略以：內政部警政署對取締違規超載已表明執
    法標準及從寬認定，並就超出道路交通管理處罰條例第29條
    規定之核重標準百分之10以內者，明白向貨運業者表示尚屬
    執法之寬容範圍，非執法取締對象。半聯結車裝載之總聯結
    重量，依道路安全規則第81條第1項第1款規定，係不得超過
    曳引車及半拖車核定之總聯結重量，此即核重標準；而係爭
    曳引車於上開時、地測得之重量為35公噸，半拖車則為37.6
    公噸，固然半拖車部份超過核重標準之32.5公噸限制，但半
    聯結車裝載之核重是合併計算，而非單獨以觀，即核重標準
    應為67.5公噸（35+32.5＝67.5），依上揭函釋，其取締對
    象自應為總聯結重量超過74.2公噸者（67.5+6.7＝74.2）。
    系爭曳引車於上開時、地之測重，其總聯結重量僅為72.6
    公噸（35+37.5=72.6），明顯在上揭函釋揭示之1成寬容範
    圍內，應可免罰，故原處分顯然違法，應予撤銷等語。
三、本院撤銷原處分之理由：
  (一)異議人所有車牌號碼187-HD號之營業貨運曳引車，於上開時
    、地，為新竹縣警察局保安隊員警甲○○攔檢，並以活動地
    磅過磅後，總重為37.6公噸，已超過原核重，而為警開單舉
    發；嗣受處分人依法提出申訴，經原處分機關函請舉發單位
    調查結果，仍認有前開違規行為，乃為上述裁罰等情，為證
    人即取締員警甲○○及駕駛乙○○到庭證述明確，並有新竹
    縣警察局活動地磅測重單、舉發違反道路交通管理事件通知
    單、95年7月31日竹縣交警字第0953009688號函、交通部公
    路總局新竹區監理所95年8月17日竹監營字第0952601535號
    函、竹監營三字第裁50─E00000000號裁決書、異議人所提
    出之申訴書、牌照號碼69-SU自用半拖車行車執照、牌照號
    碼187-HD號營業貨運曳引車行車執照各1份存卷可考，堪予
    採認。
  (二)異議人固認為半聯結車裝載之核重是合併計算，而非單獨以
    觀，即核重標準應為67.5公噸（35+32.5＝67.5）。然道路
    交通安全規則第79條第1項第1款規定貨車裝載貨物不得超過
    核定之總重量，同法第81條第1項第1款則明訂：半聯結車裝
    載之總聯結重量，不得超過曳引車及半拖車核定之總聯結重
    量。查本案為曳引車聯結半拖車裝載，其中牌照號碼187-HD
    號營業貨運曳引車經核定之總聯結重量為35公噸、牌照號碼
    69-SU號自用半拖車核定之總聯結重量則為32.5公噸，雖各
    有其核定之總聯結重量，但所謂「總聯結重量」，既係指曳
    引車及拖車之車重與載重之全部重量（道路交通安全規則第
    2條第19款參照），則只要載重逾越曳引車或半拖車其一之
    核定總聯結重量，即屬超重。換言之，牌照號碼69-SU號自
    用半拖車部分之總聯結重量為32.5公噸，即指當該半拖車聯
    結曳引車行駛時，曳引車、半拖車（包含所承載之貨物）之
    總重量不得逾越32.5公噸，故凡半拖車、曳引車合併磅得之
    重量超越此一標準者，即屬違規。異議人主張將半拖車與曳
    引車之行車執照上登載之總聯結重量加總之結果，始為載重
    之上限，顯有誤會，此對照道路交通安全規則第81條第1項
    第1款規定全聯結車裝載之總聯結重量，僅單獨以兼供曳引
    大貨車核定之總聯結重量為準而全然無需考量全拖車部分核
    定之總聯結重量，亦可明瞭。是異議人前揭主張尚有誤會，
    難以採取。
  (三)依卷附內政部警政署93年5月19日警署交字第0930085398號
    函雖載有：「(三)過磅未逾核定總重量百分之10者，依交通部
    路政司86年11月3日（86）監字第11093號函示：『貨車裝載
    未逾核定之總重量之百分之10者，仍依免予處罰之原則辦理
    』」等語，惟此係考量儀器測量之精準度，避免因交通執法
    儀器使用上發生誤差，遂給與寬容值以勸導代替取締，而由
    員警斟酌儀器測得之數據決定是否舉發，屬個案違規事實之
    認定，與是否確實違法無關，且前開注意事項係供警察機關
    取締此類違規事項時所依循之內部規範，非如法律或法規命
    令般對外具有一般抽象之拘束力，無從拘束包含原處分機關
    在內之其他機關，此觀之卷附交通部90年9月21日交路90字
    第054777號函所載：「... 二至於，處罰機關接獲員警移送
    未逾核定總重量百分之10之通知單如何裁罰乙節，本部當轉
    請各處罰機關依「違反道路交通管理事件統一裁罰標準及處
    理細則」第34條規定，於轉請原舉發單位查證後，再依同細
    則第43條規定，參酌原舉發違規事實、違反情節、稽查人員
    處理意見及被處分人之陳述後，自本權責審慎處理。」，並
    未就不逾核定總重量百分之10之違規案件表示一概免罰即明
    。另以活動地磅言，經財團法人工業技術研究院抽驗誤差值
    均在百分之5以下，有交通部90年6月5日交路90字第039396
    號函存卷可考，亦可見首開內政部警政署之取締標準並未精
    確考量誤差值。綜上，首開稽查取締原則所規定之百分之10
    乃寬容值，尚非法規明文，亦不精確，實不能僅因交通執法
    儀器有容許誤差值之慣例，即可認為法定核准重量已提高百
    分之10，否則交通法規所規定之核准載重量豈非成具文？故
    本件超載重量雖在總聯結重量百分之10以內，異議人仍無值
    得保護之信賴利益可言，亦無行政自我拘束原則之適用，首
    開內政部警政署之取締原則不得執為免罰之理由。故此部分
    異議意旨亦無可採。
  (四)按汽車裝載貨物超過核定之總重量、總聯結重量者，處汽車
    所有人罰鍰，並記汽車違規紀錄1次；有前2項規定之情形者
    ，應責令改正或當場禁止通行，並處10,000元罰鍰，超載10
    公噸以下者，以總超載部分，每1公噸加罰1,000元。未滿1
    公噸以1公噸計算，道路交通管理處罰條例第29條之2第1項
    、第3項所分別規定。本件異議人車輛為警攔查過磅後測得
    之重量固為37.6公噸，惟仍應考量可能產生之誤差值後，始
    得認定實際違規值，以維異議人權益。至其認定標準為何？
    本院認卷附交通部90年6月5日交路字90字第039396號函所示
    ：「... 篩選後舉發之違規者，其逾越法規標準之核算，本
    部認為宜依量測違規數值扣除各該執法器材容許誤差值（而
    非寬容值），經與法規標準扣減後所得之值即為實際違規值
    。」，應值採取。故本案異議人之實際違規值，應為3.22公
    噸，即5.1公噸減1.88公噸（37.6 X 5%＝1.88）後之所得。
    從而，本件異議人車輛超載3.22公噸，依前開規定，異議人
    應處罰鍰應為14,000元（即1,000X4+10,000＝14,000）。原
    處分未查，逕以半拖車核重32.5公噸為載重標準而未扣除可
    能產生之誤差，致誤認異議人車輛超載5.1公噸，並據以裁
    罰異議人16,000元，於法自有未合。異議人所執前詞雖均無
    理由，然原裁決既有如上所述之違法，仍應由本院將原處分
    撤銷，自為裁定如主文第2項所示。
四、據上論結，依道路交通案件處理辦法第20條前段，裁定如主
    文。
中    華    民    國    95    年    11    月    14    日
                  交通法庭  法  官  鄭子俊
以上正本證明與原本無異。
如不服本裁定，應於裁定送達後5日內向本院提出抗告狀。
中    華    民    國    95    年    11    月    14    日
                            書記官  沈藝珠


司法院資訊處製作；財團法人民間司法改革基金會備份。
